臺灣士林地方法院民事判決　　　　　　　98年度再易字第12號
再審原告　　楊銘賢
　　　　　　陳燿欣
　　　　　　余雅晴
　　　　　　賈敏
　　　　　　徐黃秀蘭
　　　　　　陳金珠
　　　　　　杜俊賢
　　　　　　袁天明
　　　　　　曾緇鳩
　　　　　　姚新曼
兼上十人
訴訟代理人　李瑞對
複代理人　　翁義夫
再審原告　　王雲彩
訴訟代理人　蔡奇
　　　　　　李瑞對
複代理人　　翁義夫
再審原告　　楊佩文
訴訟代理人　陳緯世
再審原告　　郭淑娟
訴訟代理人　陳清來
再審被告　　瑞士山莊管理委員會
法定代理人　高平和
訴訟代理人　洪國誌律師
上列當事人間給付管理費事件，上訴人對於中華民國97年8 月14
日本院96年度簡上字第100 號確定判決，提起再審之訴，本院於
民國100年3月17日言詞辯論終結，判決如下：
    主  文
再審之訴駁回。
再審訴訟費用由再審原告負擔。
    事實及理由
一、再審原告以民事訴訟法第496 條第1 項第13款為再審理由，
    提起本件再審之訴，其主張略以：
  (一)再審被告請求再審原告給付管理費事件，經本院96年度簡上
    字第100 號確定判決（下稱原確定判決），依證人李正宏、
    陳德銘之證詞，認再審被告於民國86年以前即已召開區分所
    有權人會議而成立管理委員會，並逐年改選，86年間亦經社
    區召開住戶大會改選委員，並選任主任委員翁義夫，且依規
    約收取管理費，堪認86年8 月間再審被告確已成立等情。更
    依再審被告所提出86年制訂之規約（下稱系爭規約）第11條
    、92年通過之規約第10條，據以計算再審原告應繳納之管理
    費，而為再審原告不利之判決。
  (二)再審原告不服原確定判決，乃要求86年6 月22日當選為再審
    被告主任委員之住戶翁義夫（下稱翁義夫）提供當時相關資
    料，翁義夫向改制前之臺北縣汐止市公所（下稱汐止市公所
    ）查詢再審被告報備資料，依汐止市公所於98年10月2 日及
    同年月23日覆函（下稱系爭覆函）內容，綜合得知再審被告
    84年至87年、89年至91年度並無相關文件。翁義夫並於其住
    處尋獲86年6 月22日及87年4 月19日之瑞士山莊住戶大會會
    議記錄各乙份（下稱系爭會議記錄），經核對後發現再審被
    告提出之會議記錄有塗改之嫌。因系爭會議記錄記載「實到
    戶數66戶以上，實到人數90餘人以上」，再審被告為圖訴訟
    利益，竟將其內容塗空，其塗改之目的即係擔心出席人數是
    否符合區分所有權人會議之規定而引起爭議，蓋當時有效施
    行之公寓大廈管理條例第31條，對於規約之訂定或變更有嚴
    格之規定，須有「區分所有權人3 分之2 以上及其區分所有
    權比例合計3 分之2 以上出席，以出席人數4 分之3 以上及
    其區分所有權比例占出席人數4 分之3 以上之同意行之」。
    另參照瑞士山莊於87年4 月19日召開之區分所有權人第一次
    會議紀錄第9 項「討論事項及決議」第1 款「規約之訂定表
    決」，亦足徵86年間並未通過系爭規約。另觀系爭規約第22
    條就規約訂立之日期並未確實記載訂定日及實施日，均堪認
    再審被告依系爭規約請求管理費應屬無據。
  (三)茲因系爭覆函、會議記錄一時難覓，如在原審提出，經斟酌
    後再審原告必可受較有利之裁判，因再審原告於98年10月2
    日、10月23日汐止市公所來函期間，始發見系爭覆函、會議
    記錄，尚未逾30日不變期間，爰依民事訴訟法第496 條第1
    項第13款規定，提起本件再審之訴。並聲明：
    1.原確定判決廢棄。
    2.再審被告之訴駁回。
二、再審被告則辯稱：
  (一)再審被告於86年經住戶大會決議改選管理委員會並通過系爭
    規約，縱該住戶大會未符合法定出席人數及決議人數，亦屬
    召集程序或決議方法之違反，各區分所有權人本得於決議後
    3 個月內，訴請法院撤銷該決議，然迄今並無區分所有權人
    向法院訴請撤銷。再審原告均依系爭規約繳納管理費，再審
    被告亦依決議執行、運作，再審被告之組成並非無效。
  (二)縱認再審被告於86年召集住戶大會之程序有瑕疵，區分所有
    權人於87年4 月19日所召集之區分所有權人會議，亦已就「
    成立管理組織及訂定規約」、「瑞士山莊住戶規約」等事項
    作成決議，並經區分所有權人3 分之2 以上即128 戶出席，
    出席人數4 分之3 以上即111 人同意，斯時雖未向汐止市公
    所報備，仍不影響再審被告已依法成立並得執行職務之事實
    。
  (三)「瑞士山莊特區管理委員會」雖曾於92年10月6 日向汐止市
    公所申請報備獲准，惟業經該所另以其住戶「散佈參雜於『
    瑞士山莊管理委員會』住戶」，「警衛安全、環境清潔管理
    、出入口門禁等均屬無法分治管理」等項為由，於92年12月
    19日撤銷同意備查，堪認「瑞士山莊特區管理委員會」並非
    共同設施之使用與管理具有整體不分性之集居地區，則「瑞
    士山莊特區管理委員會」自始並未合法成立，再審原告自不
    得以其等係「瑞士山莊特區管理委員會」之住戶為據，拒絕
    繳納管理費。
  (四)並聲明請求判決：再審之訴駁回。
三、兩造不爭執事項：
  (一)再審原告為原確定判決附表1 所示建物之所有權人，未於附
    表2 所示期間向再審被告繳交管理費。
  (二)依系爭規約第10條所規定之計算方式，再審原告應繳納如原
    確定判決所示之管理費。
  (三)再審原告除陳燿欣、賈敏外，其餘均已給付再審被告自89年
    6 月起至94年5 月止之管理費。
四、本件之爭點為：原確定判決有無民事訴訟法第496 條第1項
    第13款之再審事由？茲析述如下：
  (一)再審原告未舉證證明其等提起本件再審之訴未逾30日不變期
    間：
    1.按當事人發現未經斟酌之證物或得使用該證物者，得以再
      審之訴對確定終局判決聲明不服，但以如經斟酌可受較有
      利益之裁判者為限，此觀諸民事訴訟法第496 條第1 項第
      13款之規定即明。又再審之訴，應於30日之不變期間內提
      起。前項期間，自判決確定時起算，判決於送達前確定者
      ，自送達時起算；其再審之理由發生或知悉在後者，均自
      知悉時起算。但自判決確定後已逾5 年者，不得提起，民
      事訴訟法第500 條第1 項、第2 項定有明文。復按提起再
      審之訴之原告，如主張其再審理由知悉在後者，應就所主
      張之事實負舉證之責任，最高法院著有30年抗字第443 號
      判例可資參照，此徵以同法第501 條第1 項第4 款之規定
      ，尤無疑義。
    2.本件再審原告主張：其等係於原確定判決宣示之後，因對
      判決不服，要求翁義夫再提供資料，翁義夫始向汐止市公
      所查詢，其等接獲系爭覆函時，始知悉有再審事由，翁義
      夫亦於該段時間內尋獲系爭會議記錄，故其等於98年11月
      2 日提起本件再審之訴未逾30日不變期間云云。惟查，原
      確定判決審理程序中，再審原告始終爭執再審被告並未經
      合法報備成立，翁義夫於原確定判決第一審程序中，亦擔
      任游朝瑞、鄭雪櫻（均未提起再審之訴）及再審原告李瑞
      對、袁天明之訴訟代理人，復於本院準備期日到庭自承「
      我是87年擔任（再審被告的）主任委員，當時並未合法成
      立」、「（問：你擔任主任委員時是否知道再審被告並未
      合法成立？）我知道，當時是守望相助委員會，基金亦是
      住戶繳的」等語（本院卷第95頁背面），堪認翁義夫自始
      知悉再審被告之成立、報備狀況，於原確定判決審理程序
      中亦無不能提供系爭會議記錄或向汐止市公所查詢再審被
      告報備情形之可言。再審原告主張其等知悉再審事由在後
      云云，顯與常情不符，復未能舉證以實其說，故其等主張
      本件再審之訴之提起未逾30日不變期間云云，尚難採信。
  (二)再審原告之主張，與民事訴訟法第496 條第1 項第13款之情
    形不符：
    1.按民事訴訟法第496 條第1 項第13款所謂當事人發現未經
      斟酌之證物或得使用該證物，係指在前訴訟程序事實審之
      言詞辯論終結前已存在之證物，因當事人不知有該證物，
      現始知之，或雖知有此而不能使用，現始得使用者而言，
      乃為促使當事人在前訴訟程序事實審言詞辯論終結前，將
      已存在並已知悉而得提出之證物全部提出，以防止當事人
      於判決發生既判力後，濫行提起再審之訴，而維持確定裁
      判之安定性（最高法院32年上字第1247號判例、大法官會
      議釋字第355 號解釋文參照）。又書狀之發現，係指判決
      確定前已經成立之書狀而言，若所提出之函件係成立於判
      決確定之後，自不能認為合法之新證據（最高法院17年上
      字第140 號判例參照）。
    2.縱認再審原告知悉再審理由在後，然查，系爭覆函係方義
      夫於原確定判決確定後，始向汐止市公所查詢相關資料獲
      得之函覆結果，應認係於判決確定後所成立之書證，依前
      開說明，自不得認與民事訴訟法第496 條第1 項第13款之
      規定相符。至系爭會議記錄，係原確定判決言詞辯論終結
      前，早已存在之證物，而發現該證物之翁義夫，為原確定
      判決一審審理程序中擔任訴訟代理人而參與訴訟程序之人
      ，於原審審理程序中即有機會提出，且並無不知有該等證
      物或知其存在而不能使用之情形。從而，再審原告以發現
      系爭會議記錄為由，主張原確定判決有民事訴訟法第496
      條第1 項第13款之再審事由云云，亦非有據。
  (三)再審原告提出系爭覆函、會議記錄，並不能受較有利之裁判
    ：
    1.原確定判決依86年6 月22日住戶大會會議記錄，及參與該
      次會議之主席李正宏、列席該次會議之里長陳銘德之證詞
      ，暨國旦建設股份有限公司移轉公共設施使用權予再審被
      告之移轉證明書、83年7 月30日瑞士山莊管理委員會會議
      記錄、瑞士山莊85年6 月30日召集85年度住戶大會會議記
      錄、86年間瑞士山莊制定之住戶規約等證據，認定「足徵
      瑞士人莊於86年以前即已召開區分所有權人會議而成立管
      理委員會，並逐年改選，86年間亦經社區召開住戶大會改
      選委員，並選出主任委員翁義夫，且依規約收取管理費，
      堪認86年8 月間瑞士山莊管理委員會確已成立」，復依87
      年4 月19日瑞士山莊區分所有權人會議記錄，認定「更證
      明當時（即87年4 月19日）已有既存之管理委員會。縱斯
      時仍未向汐止市公所報備，仍不影響已依法成立並得執行
      職務之事實」等語（原確定判決第8 頁至第9 頁）。從而
      ，再審被告之報備程序是否完整，尚不影響其已合法成立
      並得執行職務之事實，縱斟酌系爭覆函，亦不能為再審原
      告有利之裁判。
    2.再審原告雖提出系爭會議記錄，質疑再審被告之成立不符
      公寓大廈管理條例所規定之法定程序云云。然原確定判決
      已認定：「公寓大廈區分所有權人會議，性質上類似社團
      法人之總會，故區分所有權人會議其程序或決議有瑕疵時
      ，應類推適用民法第56條之規定，須由區分所有權人於3
      個月內請求撤銷其決議，是縱瑞士山莊管理委員會於86年
      經住戶大會決議改選組成之管理委員會因未符合法定出席
      人數及決議人數，亦屬召集程序或決議方法違反法令，自
      86 年 間迄今並無該社區之區分所有權人向法院訴請撤銷
      該決議，則該管理委員會之組成並非無效」等語（原確定
      判決第9 頁至第10頁）。準此，縱斟酌系爭會議記錄，亦
      不能為再審原告有利之裁判。
五、綜上所述，再審原告主張原確定判決有民事訴訟法第496 條
    第1 項第13款之再審事由，洵屬無據。本件再審之訴為無理
    由，應予駁回。
六、至再審原告以99年10月18日以準備書狀(二)主張有民事訴訟法
    第496 條第1 項第9 款、第10款再審事由，及再審原告楊佩
    文於本院100 年3 月17日言詞辯論期日主張有民事訴訟法第
    496 條第1 項第1 款再審事由，而提起再審之訴部分，因均
    逾30日不變期間，爰另以裁定駁回之，附此敘明。
七、據上論結，本件再審原告之訴為無理由，依民事訴訟法第78
    條，判決如主文。
中    華    民    國   100    年    4     月    7     日
                  民事第二庭  審判長法  官  方彬彬
                                    法  官  周群翔
                                    法  官  王怡雯
以上正本證明與原本無異。
本件判決不得上訴。
中    華    民    國    100   年    4     月    7     日
                                    書記官  林冠伶